臺灣高等法院刑事判決　　　　　　 94年度上更(一)字第288號
上　訴　人
即　被　告　丙○○
指定辯護人　本院公設辯護人　乙○○
上列上訴人因強盜等案件，不服臺灣基隆地方法院93年度訴字第
306號，中華民國93年9月3 日第一審判決（起訴案號：臺灣基隆
地方法院檢察署93年度偵字第2034號），提起上訴，經最高法院
發回更審，本院判決如下：
    主  文
原判決撤銷。
丙○○意圖為自己不法之所有，而搶奪他人之動產，累犯，處有
期徒刑壹年，又連續意圖為自己不法之所有，以強暴至使不能抗
拒，而取他人之物，累犯，處有期徒刑陸年；應執行有期徒刑陸
年拾月。
    事  實
一、丙○○曾因竊盜案件，經臺灣臺北地方法院判處有期徒刑 3
    月，於民國90年5月2日易科罰金執行完畢。詎不知悔改，因
    染有施用毒品之惡習，且無工作，缺錢購買毒品及生活花用
    ，竟意圖為自己不法所有，強盜部分並基於概括犯意，身穿
    黑色上衣、黑色長褲，有時頭戴黑色便帽，連續於後列時、
    地，以後列方式搶奪或強盜他人之財產：
  (一)於93年5 月20日中午12時許，在基隆市○○○路地下道入口
    處，見戊○○手持1 只黑色手提包欲進入地下道，乃趁戊○○不及防備之際，徒手搶奪戊○○手持之黑色公事包（內有
    皮夾乙只、現金約新臺幣（下同）3000元、ＰＨＳ─Ｊ88型
    行動電話一支（內含0000000000號ＳＩＭ卡）、身分證、車
    及機車駕駛執照、健保卡、友邦銀行信用卡各1 張等物），
    得手後旋即往基隆市○○○路93號旁巷道逃逸，並將置於上
    開公事包內皮夾中之現金3000元、友邦銀行信用卡取出後，
    將皮夾隨手丟於街上之垃圾桶，該公事包及其餘物品則一併
    丟棄在上開巷道內（均未尋獲），現金3000元部分已花用殆
    盡，另友邦銀行信用卡則剪掉，置於其位於基隆市○○街
    303 巷13弄11號3樓住處。
  (二)於93年5月20日晚上8時15分許，在基隆市○○路中華電信股
    份有限公司附近，見孕婦甲○○（當時懷孕八個月）獨自一
    人行走於路上，認有機可趁，乃先基於搶奪之犯意，尾隨甲○○至基隆市○○路295巷1號1 樓電梯口，趁甲○○等候電
    梯不備之際，徒手搶奪甲○○掛在左手臂上之手提袋（內有
    黑色皮夾乙只、現金1000元、ＮＯＫＩＡ8250號行動電話一
    支（內含0000000000號ＳＩＭ卡）、身分證、健保卡、匯豐
    、富邦及華信銀行信用卡、郵局提款卡各1 張），因用力過
    猛，致甲○○跌倒，受有左大腿、左膝蓋瘀青及擦傷之傷害
    ，甲○○跌倒後該手提袋仍掛在手上未被搶走，丙○○猶未
    放棄，轉而基於強盜之犯意，拉該手提袋，甲○○仍奮力保
    護其財物，緊緊抓住手提袋，並於拉扯間造成甲○○左手臂
    瘀青之傷害（傷害部分未據告訴），最後因丙○○力氣較大
    ，甲○○雖竭力抗拒終因力竭不敵而被丙○○強行取走該手
    提袋，丙○○得手後旋即往基隆市○○路293 巷口左轉仁一
    路往基隆火車站方向逃逸，並取出上開黑色皮夾內之現金10
    00元後花用殆盡，其餘物品則丟棄在基隆市○○路34號7 樓
    樓梯間（僅尋獲黑色皮夾及皮夾內之會員卡、照片各1 張）
    。
  (三)於93年5 月21日上午11時40分許，見年邁（69歲）之丁○○○獨自一人在基隆市○○○路往西定路方向地下道內爬樓梯
    欲出該地下道，乃先基於傷害人身體之犯意，從該地下道出
    口下面衝向丁○○○，先出拳往丁○○○之臉部毆擊一拳，
    致丁○○○受有頭面部挫傷之傷害後繼之動手強拉丁○○○
    右手之黑色手提包（內有現金1500元、身分證、健保卡、殘
    障手冊、敬老證、鑰匙等物），因丁○○○緊抓手提包不放
    ，丙○○為強取該手提包，乃對丁○○○施用強暴行為，用
    力扭轉丁○○○右手腕關節處，並繼續用力拉扯該手提包，
    惟因丁○○○仍忍痛抓住其手提包，丙○○乃再用力強拉該
    手提包，以此強暴方式，致丁○○○跌下樓梯昏倒不能抗拒
    而強盜該手提包得逞，丁○○○並因丙○○上開強暴行為受
    有右面部瘀血、右肩挫傷、肩關節脫臼及肱骨頭大趾節骨折
    之傷害。丙○○得手後迅速逃往基隆市○○路55號3樓樓梯
    間，並將該手提包內之現金取出後花用殆盡，其餘物品則丟
    棄在該樓梯（尋獲該手提包、身分證、健保卡及殘障手冊，
    餘均未尋獲）。
  (四)嗣經戊○○、甲○○、丁○○○報警處理後，經警調閱監視
    錄影照片認丙○○涉有重嫌，且丙○○另涉有施用毒品嫌疑
    ，警方乃於93年5 月21日晚間九時許，持搜索票至丙○○上
    開住處執行搜索，在其住處內發現戊○○被搶之友邦銀行信
    用卡1張及其犯罪時穿戴之黑色帽子1頂、黑色上衣、長褲及
    休閒鞋1 雙，並在丙○○帶領下前往前揭棄置贓物之處所起
    出上開贓物，而悉上情。
二、案經丁○○○訴由基隆市警察局第二分局報告臺灣基隆地方
    法院檢察署檢察官偵查起訴。
    理  由
一、搶奪部分：
    訊據被告丙○○對於在上揭時地搶奪戊○○財物之犯行（即
    事實欄一(一)所載之事實）已坦承不諱，核與被害人即證人戊○○於警訊中供述及偵查中結證之情節相符（見偵查卷第11
    至13頁、第23、24頁），被告對於戊○○在警訊中之供述以
    及偵查中之證言復不爭執，且戊○○被搶走皮包內之友邦信
    用卡1張（已折斷成4片），經警於被告之上揭搜獲，並經胡
    麗卿領回，有其出具之贓物認領保管收據在卷可據（見偵查
    卷第30頁），被告對該贓物領據亦不爭執，是被告此部分搶
    奪之犯行堪予認定。
二、強盜部分：
  (一)訊據被告僅坦承於上揭事實欄一(二)、(三)所示之時地，對被害
    人甲○○、丁○○○搶奪財物之犯行，而否認有強盜犯行，
    並辯稱伊僅對被害人甲○○，丁○○○二人拉走彼二人手上
    之手提包時，彼二人身體失去重心而跌傷，並未對彼二人施
    加強暴行為云云，經查：
  1.被害人甲○○於警詢時稱：我是在（案發時地）遭人強盜財
    物…他（指被告）站在我旁邊…就搶我掛在左手的皮袋，我
    就被他拉倒了，我跌倒後，他還拉著我的皮包，拉扯約十秒
    ，就被他拉走（見偵查卷第22頁），嗣於原審審理結證稱：
    被告動手搶伊掛在左手臂上之手提袋，他搶的時候還掛在手
    上沒被搶走，…伊倒在地上跟他拉扯手提袋，…二個人就互
    相拉手提袋，…，他的力氣比較大，手提袋就被拉走等語（
    見一審卷第98頁），被告於原審及本院審理中對證人甲○○
    所為之證言，均表示無意見，且經警於被告之上開住處搜獲
    甲○○被搶走之黑色皮夾1個，會員卡1張，照片1 張，經甲○○領回，有其出具之贓物認領保管收據1 紙在卷可稽（見
    偵查卷第31頁），被告對該贓物領據之真正亦不爭執。
  2.據證人即被害人丁○○○於偵查結證稱：其在火車站附近中
    山一路地下道裡面，行搶之人面對面往其方向走來，用拳頭
    打其臉一拳，害其瘀血，其皮包拿在右手，被打後，雙手舉
    起護著臉，行搶之人突然把其右手用力一拉，其很痛就昏倒
    了，皮包如何被人拿走，其也不知道等語（偵卷第74頁）；
    於原審證述：其在基隆火車站附近一個地下道，從地下道下
    去後，要往西定路方向再上地下道，其上樓梯爬到中間時，
    正在喘氣，就有一個人從其正面衝過來，以拳頭往其臉部中
    央位置（二眼中間及鼻子上方位置）打下去，其眼睛就睜不
    開，站在那邊，那個人就拉其右手拿的手提包，其沒有放手
    ，把皮包的帶子捆在手上拉緊，他就用力往後拉其手及皮包
    ，且他為了把其拉住皮包的手拉開，有轉其手腕關節處，其
    手就被拉的好像骨頭裂開非常的痛，但仍忍痛抓住皮包，後
    來他又繼續拉其皮包，使其跌下樓梯，跌倒後就暈倒了，皮
    包不知道何時被搶走等語綦詳（原審卷第66至67頁），且告
    訴人丁○○○因被告前揭傷害及強暴行為受有頭面部挫傷、
    右面部瘀血、右肩挫傷、肩關節脫臼及肱骨頭大趾節骨折之
    傷害，復有仁祥醫院診斷證明書1紙及丁○○○受傷之照片2
    禎（偵卷第77頁、第50頁）附卷可按，足見告訴人丁○○○
    所為其遭毆打及扭轉手腕關節處等情節非虛。至辯護人辯稱
    ：案發地點時間，人潮眾多，被告不可能為強盜，否則必為
    來往行人發覺制止甚或報警，然本案無此情形，可見被害人
    指訴不實等語，然犯罪本非理性行為，自不可理諭，而案發
    時，有無人制止或報警，此涉人心厚薄，並對自身安全之考
    量，與對他人事物之態度，不能一概而論，故不能因未有人
    當場制止犯罪，或報警處理，即謂未有此犯行，或指被害人
    所言不實，是辯護人所辯尚難採為有利被告之證據。辯護人
    又辯稱：依卷附照片所示，被害人之小包包，手提線短小，
    不可能如被害人所言捆在手上，足見被害人所言不實乙節，
    經查：觀諸卷附照片所示（偵卷第43頁編號7 ）：該手提包
    屬中型，其手提帶，非不能捆在手上，是辯護人所辯，尚難
    遽採。
  3.被告雖辯稱告訴人丁○○○臉部傷害係跌倒所致，其並未出
    拳毆打丁○○○，亦未扭轉丁○○○之手云云，然觀諸偵查
    卷附告訴人丁○○○臉部受傷之照片，其臉部除下巴部分有
    一處瘀青外，其餘瘀青部位均係集中在二眼中間及鼻子上方
    ，且右眼係整個瘀腫，瘀腫部位已半遮住右眼視線，此傷勢
    核與告訴人丁○○○證述被告以拳頭往其臉部位置毆擊等情
    相符，且人體之臉部若因跌倒碰撞而受傷，衡情其臉部之傷
    害應在臉部四周邊緣或骨頭突出處，如顴骨、眉骨、鼻子、
    額頭及下巴等處，故告訴人丁○○○前揭右眼瘀腫之傷害顯
    非跌倒所致；再者，告訴人丁○○○雙眼若係跌倒碰撞而受
    傷，依其受傷之位置以觀，其鼻樑及鼻頭必亦受有傷害（蓋
    此處為臉部突出處），然觀之其傷勢卻非如此，是被告辯稱
    其未出拳毆打丁○○○臉部，告訴人丁○○○臉部之傷害均
    為跌倒所致云云，顯不足採，應以告訴人丁○○○前揭符合
    事證之證述為可採。又告訴人丁○○○之右手肱骨頭大趾節
    受有骨折之傷害，已如前述，而肱骨係指人體從肘到腕的部
    分（參辭彙一書），而扭轉手腕，自會帶動手臂暨肩部，此
    人體必然之理，故告訴人丁○○○證述被告有轉其手腕關節
    處，而有上開傷勢，符合事理，自可採信，被告辯稱並未轉
    告訴人丁○○○手部云云，委不足採，於發回前被告辯護人
    辯稱：扭手腕，應不會導致肱股受傷等語，亦不足採。至仁
    祥醫院函覆本院稱：林美英之病況係外力造成，但無法辨別
    為跌撞或拳頭毆擊所致等語（本院上訴字卷第54頁），然此
    僅從醫學上無法判斷，不能排除前述權衡全部情狀之結論。
    另被告於發回前具狀主張，依醫學臨床影像學院暨國防大學
    等文獻記載：「肱骨」位於臂部，上端膨大為半球形稱為「
    肱骨頭」，與肩胛骨之關節孟相關節，肱骨下端有關節面，
    與尺骨、橈骨之上端構成肘關節，而肩胛骨之外上角形成關
    節孟（窩），與「肱骨頭」在肩關節處相聯接（見本院上訴
    字卷第90、98頁）云云，惟按刑法第328條第1項之強盜罪，
    行為人圖為自己不法之所有以強暴手段至使人不能抗拒而取
    他人之物或使其交付，即構成強盜罪，行為人所加諸於被害
    人身體之暴力行為，並以不發生傷害結果為要件，被告對於
    被害人所提出仁祥醫院所出具之診斷證明書上所記載被害人
    受有上開傷害之事實並不爭執，而該診斷證明書上所記載「
    肱骨頭」與上開文獻記載所稱：「肱骨」是否為相同，並不
    影響於被告對被害人施加強暴之認定，因此被告所為上開辯
    解，並不能為其有利之認定。
  4.被告又辯稱：告訴人丁○○○就被告如何使用暴力乙節前後
    供詞歧異，且年已70歲又有重聽之毛病，並自承案發時曾昏
    倒不省人事，則其如何被搶乙節，恐難記憶無誤，且經其發
    函仁祥醫院查明告訴人丁○○○頭部之傷為跌倒碰撞挫傷或
    遭拳頭毆擊受傷，該院函覆表示患者係挫傷，並非拳頭毆擊
    受傷，故丁○○○之指述與事實不符等語，查告訴人丁○○○於警訊時雖未指稱被告有動手毆打其臉部，且於第一次警
    訊筆錄時陳稱：歹徒係從背後扯皮包，並於二次警訊筆錄陳
    稱被告有將其推倒在地等語（偵卷第28頁），而與其於偵查
    及原審證述不相一致，且於偵查時亦未證述被告有轉其手腕
    處，然衡諸受訊問者往往會因訊問者訊問之方式、問題之詳
    盡度及受訊問者當時之情緒，而有不同程度之陳述，故其陳
    述先後略有不一，不能因此認其所為陳述或證述即不可採。
    況告訴人二次警訊筆錄製作之時間分別為93年5 月21日上午
    11時45分及次日凌晨1時零分，距案發時間（93年5月21日上
    午11時40分）均不到1 日，而告訴人年已近70歲（23年12月
    13日生），突遭歹徒行搶，並受有前所述傷勢非輕之傷，其
    或因傷口疼痛、情緒緊張而未為完整陳述，甚或口誤，均未
    悖於常情。且其嗣於偵查及原審之證述，既核與事證相符，
    均如前述，自不能以其警訊指訴及偵訊之疏漏或警訊與偵查
    及原審審理時所為陳述略有不一，即謂其指訴及證述不可採
    ，而應以其於偵查及原審所為前揭核與事證相符之證述為可
    採。再者，告訴人丁○○○就被告如何使用暴力之指訴或證
    述，均係述及其所目睹之情節，並非聽聞之事項，且均係有
    關其昏倒前被告如何使用不法腕力之描述，故其於案發時雖
    曾昏倒或其是否重聽，均無礙其所為陳述或證述之真實性，
    被告前揭辯詞，自不足採。
  5.被告辯護人固指稱：依目睹證人即被害人丁○○○之丈夫張
    培素所言：「我太太走到第二層，我走到第一階，我站的位
    置，大約從我現在站的地方到法庭門口，她走在前面，有一
    個人從上面衝下來，我只看到有一個人抓住我太太，把她弄
    倒，我太太倒在地上，我就趕到前面去，把我太太扶起來，
    地下道很黑，所以整個過程沒有看很清楚」、「倒的位置是
    在階梯的平台上，並沒有滾下階梯，若有滾下來就沒命了」
    （以上見原審卷第六十六頁、第七十頁）。由證人張培素之
    供證反比出1.被害人張女並未摔下樓梯，不過因摔倒在地而
    有受傷。2.因過程即其短暫，所以一再拉扯皮包，或是用力
    將其手撥開而扭傷等等，對照其夫在一旁馬上趕到，時間僅
    只幾秒鐘來看，該種情形，應不致發生。3.因被告是朝正面
    衝撞而來，因此拉扯磨擦自有可能，雖說被害人確有受傷，
    但不論是驗傷單或是卷附照片，均無以證明其臉上之傷來自
    被告之拳頭攻擊，不待多言云云。惟查被害人丁○○○臉部
    之傷係遭被告正面毆擊所致，以及右手肱骨頭大趾節受有骨
    折之傷害，係遭被告扭轉手腕所造成，均已如前述，辯護人
    所為上開辯詞，要無可採。
  6.按搶奪與強盜雖同具不法得財之意思，然搶奪係乘人不備公
    然掠取，若施用強暴、脅迫或他法使被害人身體上或精神上
    處於不能抗拒之狀態，而取其財物或令其交付者，則為強盜
    罪，而強盜罪之所謂「不能抗拒」，係指行為人所為之強暴
    、脅迫等不法行為，就當時之具體事實，予以客觀判斷，足
    使被害人身體上或精神上達於不能或顯難抗拒之程度而言，
    本件被告趁甲○○等候電梯不備之際，徒手搶奪任女掛在左
    手臂上之手提袋，因用力過猛，致其跌倒受傷，然任女跌倒
    後，其手提包仍掛在手上未被搶走，此時被告雖乘任女不備
    之際搶奪手提包，仍未得逞，而任女於被告搶奪其手提包而
    跌倒，猶緊抓手提包不放，則已非不備，而是強力抓住其皮
    包不放而防護其手提包不被取走，乃被告於搶奪手提包未果
    猶不放手，進而與任女互相拉手提包，由於被告身為男人，
    身強健壯，任女為一孕婦，終因力竭而無法防護其手提包致
    遭被告強行取走，則任女顯已達於不能抗拒之程度，被告取
    得任女之手提包亦達於施用強暴之手段，而非乘任女之不備
    搶奪任女之手提包，應構成刑法上強盜罪，至於原先搶奪未
    遂之輕行為，因被告主觀犯意在取得任女之手提包，自應為
    強盜之重行為所吸收，又被告對上揭時地先迎面毆擊丁○○○臉部成傷，繼之強拉丁○○○右手之手提包，因丁○○○
    緊抓手提包不放，被告為強取該手提包用力扭轉丁○○○之
    右手腕關節，並繼續用力拉扯該手提包，由於被告為身強健
    壯，丁○○○係年屆近七十歲之婦人，終因跌倒而無法繼續
    抗拒，至手提包為被告取走，則被告顯係以強暴之手段致使
    被害人達於不能抗拒之程度而取走手提包，被告此部分之取
    財顯非乘人不備，亦該當強盜罪之構成要件，被告辯稱對甲○○及丁○○○之取財行為僅係犯搶奪罪，自屬無可採，是
    被告上開強盜及傷害丁○○○之犯行，堪予認定。
三、核被告就上開事實一(一)部分之犯行係犯刑法第329條第1項之
    搶奪罪，就事實一(二)部分之犯行係犯刑法第328條第1項之強
    盜罪，就事實一(三)部分之犯行其中出手迎面毆擊丁○○○成
    傷部分，係犯刑法第277條第1項傷害罪，取走丁○○○手提
    包部分係犯刑法第328條第1項之強盜罪，至於丁○○○臉部
    遭被告毆擊造成傷以外之傷，係被告施強暴行為之結果，不
    在犯傷害罪之結果範圍，被告先後二次所犯強盜罪，其時間
    緊接，且犯罪構成要件相同，顯係基於概括之犯意為之，應
    依連續犯論以一罪，並依法加重其刑，所犯強盜罪與傷害罪
    間有方法結果之牽連關係，應從較重之強盜罪處罰，所犯搶
    奪罪及強盜罪，其犯意各別，且犯罪構成要件不相同，應分
    論併罰。又被告曾因竊盜案件，經臺灣臺北地方法院判處有
    期徒刑3 月，於90年5月2日易科罰金執行完畢，有本院被告
    全國前案紀錄表在卷可稽，其受有期徒刑執行完畢後，5 年
    以內再犯本件有期徒刑以上之罪，為累犯，應依法加重其刑
    ，強盜部分並依法遞加之。
四、原審對被告論罪科刑之判決，固非無見，惟查(一)前開事實一
    (二)部分（即對甲○○取財部分），被告所為係犯強盜罪，乃
    原判決竟認係犯搶奪罪，而就此部分變更檢察官之起訴法條
    並論與搶奪戊○○財物之犯行具有連續犯關係，自有違誤，
    (二)原判決認被告迎面毆擊丁○○○臉部成傷部分另犯傷害罪
    ，並與所犯強盜罪具有方法結果之牽連關係，而從較重強盜
    罪處斷，惟結論卻未引用刑法第277條第1項、第55條及罰金
    罰鍰提高標準條例第1 條前段（按傷害罪有罰金刑，有上開
    條例之適用）亦有疏漏，被告上訴意旨指對甲○○、丁○○○二人取財部分僅係搶奪而非強盜為無理由。惟原判決既有
    上開可議之處，自應由本院將原判決撤銷改判，爰審酌被告
    之素行，犯罪之動機、目的、手段、所生之危害及犯罪後之
    態度等一切情狀，量處如主文第二項所示之刑，並定其應執
    行刑如主文第2 項所示，至扣案之被告所有於犯罪時之穿著
    即黑色帽子1 頂，黑色上衣、長褲各1件及休閒鞋1雙，尚非
    其搶奪及強盜時所用之物，爰不予宣告沒收，併此敘明。
據上論斷，應依刑事訴訟法第369條第1項前段、第364條、第299
條第1項前段，刑法第56條、第325條第1項、第328條第1 項、第
277條第1項、第55條、第47條，罰金罰鍰提高標準條例第 1條前
段，判決如主文。
中　　華　　民　　國　　94　　年　　6 　　月　　22　　日
　　　　　　　　　刑事第六庭審判長法　官  許國宏
　　　　　　　　　　　　　　　　  法　官  林銓正
　　　　　　　　　　　　　　　　  法　官  洪光燦
以上正本證明與原本無異。
如不服本判決，應於收受送達後十日內向本院提出上訴書狀，其
未敘述上訴之理由者並得於提起上訴後十日內向本院補提理由書
（均須按他造當事人之人數附繕本）。
                                  書記官  劉  瑗
中　　華　　民　　國　　94　　年　　6 　　月　　23　　日
附錄：本案論罪科刑法條全文
中華民國刑法第277條第1項：
傷害人之身體或健康者，處三年以下有期徒刑、拘役或一千元以
下罰金。
中華民國刑法第325條第1項：
意圖為自己或第 3 人不法之所有，而搶奪他人之動產者，處六月
以上五年以下有期徒刑。
中華民國刑法第328條第1項：
意圖為自己或第3人不法之所有，以強暴、脅迫、藥劑、催眠術
或他法，至使不能抗拒，而取他人之物或使其交付者，為強盜罪
，處五年以上有期徒刑。
